【裁判字號】    98,上易,1891
【裁判日期】    981027
【裁判案由】    傷害
【裁判全文】
臺灣高等法院刑事判決                98年度上易字第1891號
上  訴  人
即  被  告  甲○○
            乙○○
共      同
選任辯護人  曹大誠  律師
上列上訴人因傷害等案件，不服台灣基隆地方法院97年度易字第
810號，中華民國98年6月15日第一審判決（起訴案號：台灣基隆
地方法院檢察署97年度偵字第4007號），提起上訴，本院判決如
下：
    主  文
原判決撤銷。
甲○○共同犯傷害致重傷罪，處有期徒刑參年陸月。
乙○○共同犯傷害致重傷罪，處有期徒刑年貳月。
    事  實
一、緣甲○○（綽號「貼餅」）於民國97年8月16日晚間11時許
    ，在基隆市○○區○○路佳樂迪KTV大廳，等候友人乙○○
    （綽號「PUMA」）和「龍君」到場，準備一起唱歌而慶祝其
    生日時，遭三名身分不詳之陌生人無故毆打而心有不甘；稍
    後，當其接到友人電話，得知該三人已轉至基隆市○○區○○路34號六樓之「球神撞球場」後，遂夥同乙○○、「龍君
    」及其他友人三人共六人，分別攜帶西瓜刀等刀械，於翌（
    17）日凌晨1時25分許，分別騎乘機車前往該撞球場會合。
    甲○○及乙○○等六人下車後，共同基於傷害之犯意聯絡，
    分持其所有長約40至50公分之西瓜刀，在馬路與騎樓間尋找
    仇人，準備報仇。此時，適有丁○○騎機車搭載丙○○至該
    棟大樓前方停車並下車而至。甲○○誤認其二人係所尋仇之
    對象，遂以右手持刀，先向站在前方之丁○○揮砍而去，使
    之受有右上臂手肘及前臂切割傷合併多處肌肉斷裂（伸指肌
    腱、伸姆指肌、伸腕肌群、旋前圓肌及三頭肌）之重傷害；
    丁○○負傷後深感意外，乃迅速轉身逃離現場。接著，甲○○上前向站在後方之丙○○接續揮砍二刀，使之受有多處切
    割傷：即左肩兩處4公分4公分、右手腕併正中神經、尺神經
    、尺動脈、第2、3、4、5指共8條肌腱斷裂受損及掌腕關節
    受損之傷害；丙○○負傷後亦深感意外，乃迅速轉身逃離現
    場。其時，適有戊○○隨眾自該撞球場下樓而至。甲○○誤
    認其係所尋仇之對象，遂先衝上前去；戊○○見勢不對，轉
    身逃逸至與乙○○擦身而過時，乙○○亦誤認其係所尋仇之
    對象，遂以右手持刀向其揮砍而去，使之受有左側上臂、肘
    部及前臂切割傷約30Ｘ7公分合併三頭肌肌肉斷裂之傷害；
    戊○○負傷後亦深感意外，乃迅速轉身逃離現場。甲○○、
    乙○○等六人見闖禍後，旋分別騎乘各該機車離開現場；甲○○、乙○○二人並將各該西瓜刀分別丟棄於基隆市田寮河
    而滅失。戊○○、丁○○及丙○○分別報警後，經警調閱現
    場監視錄影帶，進而查悉上情。
二、案經被害人丁○○、丙○○及戊○○分別訴由基隆市警察局
    第一分局報請台灣基隆地方法院檢察署檢察官偵查後起訴。
    理  由
一、被告甲○○、乙○○二人對上開傷害被害人等犯行坦承不諱
    ，核與證人即被害人戊○○、丁○○及丙○○三人於警詢、
    偵查及原審中指訴之情節相符，並有衛生署基隆醫院診斷證
    明書及驗傷診斷書各2紙及長庚紀念醫院診斷證明書1紙在卷
    及翻拍照片一張在卷可稽，足見被告之自白具有任意性而又
    與事實相符，可以採信。又按刑法第10條第4款規定：「稱
    重傷者，謂下列傷害：一、毀敗或嚴重減損一目或二目之視
    能。二、毀敗或嚴重減損一耳或二耳之聽能。三、毀敗或嚴
    重減損語能、味能或嗅能。四、毀敗或嚴重減損一肢以上之
    機能。五、毀敗或嚴重減損生殖之機能。六、其他於身體或
    健康，有重大不治或難治之傷害」，舊刑法對於眼、耳、鼻
    、舌、四肢及生殖之機能，必須達到毀敗程度，始得謂之重
    傷，造成傷重（傷得很重）卻非刑法之重傷之現象，與一般
    人民之觀感脫節。申言之，本條款原本並無「或嚴重減損」
    之規定，迨95年7月1日修正施行，加入「或嚴重減損」一句
    ，使得未至毀敗而已至嚴重減損者，仍可謂之重傷，以調和
    原規定之不合理。進而言之，立法者認為傷重若至「嚴重減
    損」機能之程度，已可謂之重傷。告訴人丁○○所受之前揭
    傷勢，經原審函詢財團法人長庚紀念醫院（林口）分院結果
    ，該院認98年1月22日丁○○最近一次回診，診斷為右前臂
    背部橈神經斷裂（神經移植手術後），當時其仍遺有右手垂
    指及垂腕（腕及指無法抬舉）之情形等情，此有財團法人長
    庚紀念醫院林口分院98年4月20日（98）長庚院法字第0350
    號函附卷可參，是應認告訴人所受上開之傷害屬刑法第10條
    第4項第1款所定之重傷害。按刑事法上之加重結果犯，以行
    為人對於加重結果之發生有預見之可能，能預見而不預見者
    為要件。刑法第277條第2項後段之傷害之重傷罪，係對於犯
    普通傷害罪致發生重傷害結果所規定之加重結果犯，依同法
    第17條之規定，以行為人能預見其重傷害結果之發生而不預
    見為要件，而此所謂能預見自亦又指客觀情形而言，與加害
    人本身主觀上有無預見之情形不同，倘加害人主觀上已有預
    見，而結果之發生又不違背其本意時，則屬刑法第13條第2
    項所規定間接故意之範疇，無復論以加重結果犯之餘地（最
    高法院90年度台上字第6092號判決亦同此見解）。查本件既
    由被告甲○○、乙○○與其他四位成年人謀議教訓他人，以
    資報仇，並且分持利器之西瓜刀，前往現場會合，一起尋仇
    ，雖無殺人或重傷之犯意，然其主觀上認知將使被害人受傷
    ，卻仍任意揮砍他人；何況，西瓜刀係利器，眾所周知，以
    之砍人足以造成人體器官功能之嚴重減損，乃一般人所能預
    見，亦即在客觀上顯有預見之可能性，是以被告二人對此結
    果，在客觀上顯有預見之可能性，則其自無從解免其所為傷
    害行為，因而致被害人受到重傷之結果，且被告二人上開行
    為與被害人丁○○所受之重傷害結果間有相當因果關係。故
    依被告行為時之主觀犯意、行為方式、揮打等情節、被害人
    傷害部位及程度等因素綜合考量，足認被告行為所該當者，
    應係以傷害身體之犯行因而致重傷之加重結果。是以本案被
    告二人犯傷害致重傷之自白與事實相符，可以採信。本案事
    證明確，被告二人之犯行，洵堪認定。又被告請求傳訊證人
    即調解委員周成瑜以證明被害人丁○○之手並無無法抬舉之
    情形，惟告訴人丁○○所受之前揭傷勢，業經原審函詢財團
    法人長庚紀念醫院（林口）分院結果，該院認98年1月22日
    丁○○最近一次回診，診斷為右前臂背部橈神經斷裂（神經
    移植手術後），當時其仍遺有右手垂指及垂腕（腕及指無法
    抬舉）之情形等情，此有財團法人長庚紀念醫院林口分院98
    年4月20日（98）長庚院法字第0350號函附卷可參，其為本
    件之專業醫療機構，所載已詳實，本件事證已明，尚無傳訊
    非專業人員詢問之必要。
二、核被告二人傷害被害人丁○○部分所為，均係犯刑法第277
    條第2項後段之傷害致重傷罪；被告二人傷害被害人丙○○
    及戊○○部分，均係犯刑法第277條第1項之傷害罪。按刑法
    上之傷害人致重傷罪為結果犯，如多數人下手毆打，本有犯
    意之聯絡，即屬共同正犯，對於共犯間之實施行為，既互相
    利用，就傷害之結果，自應同負責任。被告二人與其他四位
    成年人，係基於共同傷害他人之意思，持西瓜刀前往尋仇。
    彼此之間，就傷害之行為，既有犯意之聯絡，並且以己之力
    為彼之力，以彼之力為己之力，即有行為之分擔，皆為共同
    正犯，是以就共同正犯之行為結果，應當負擔全部罪責。申
    言之，本件雖是被告何人砍傷被害人何人係清楚可分，然既
    係基於共同犯罪之意思而前往實施傷害行為，自應基於共犯
    連帶責任之原則，由彼此負擔全部傷害結果之罪責；不能因
    為因為何人砍傷何人係可分，即謂被告僅須就自己砍傷之被
    害人而負其責任，蓋因如此解釋將違反共同正犯須共同負責
    之刑法基本原則。又按錯將他客體當成原預計之客體來實施
    侵害行為，即所謂「客體錯誤」（目的物錯誤）。此種認識
    錯誤之事實與法定之事實之間，若其法律上非難價值相同，
    其侵害之法益相當，而其責任意思無異時，依法定符合說（
    法益符合說），並不阻卻故意（最高法院22年非字第209號
    、28年上字第1008號、86年度台上字第3604號、88年度台上
    字第300號判決參照）。經查被告二人雖就傷害之對象有所
    誤認，然此一認識客體錯誤而實施傷害之具體事實，與法定
    傷害犯罪之事實間，其法律上非難價值相當，其侵害之身體
    法益相同，而其傷害之故意無異。因此，法律上但問其是否
    預見為人而實施傷害之行為，至於其人為誰，並無關其犯罪
    之成立，亦即其所認識之內容與現實所發生之事實，構成要
    件既相一致，仍無解其罪責之成立。申言之，被告所認識者
    與所實現者，同屬傷害人之身體法益，依法定符合說，並不
    阻卻故意。故被告二人仍應負共同傷害及傷害致重傷之罪責
    。再被害人丁○○係受有右上臂手肘及前臂切割傷合併多處
    肌肉斷裂（伸指肌腱、伸姆指肌、伸腕肌群、旋前圓肌及三
    頭肌）之傷害等情，有衛生署基隆醫院診斷證明書及驗傷診
    斷書各一紙在卷可稽（偵查卷第32、33頁）；至98年1月22
    日最近一次回診，診斷為右前臂背部橈神經斷裂（神經移植
    手術後），當時，其仍遺有右手垂指及垂腕（腕及指無法抬
    舉）之情形等情，並經財團法人長庚紀念醫院林口分院98年
    4月20日（98）長庚院法字第0350號函說明在卷足憑。茲被
    害人之右手指及右手腕既已無法抬舉，其右手之機能已至嚴
    重減損無疑，自屬重傷，並非輕傷。被害人丙○○係受有多
    處切割傷：即左肩兩處4公分4公分、右手腕併正中神經、尺
    神經、尺動脈、第2、3、4、5指共8條肌腱斷裂受損及掌腕
    關節受損之傷害等情，有長庚紀念醫院診斷證明書一紙在卷
    可稽（偵查卷第31頁）；至98年3月26日最近一次回診，目
    前右手掌因神經及肌腱受損，呈現萎縮狀態，無法做粗重或
    精細動作，需長期接受復健治療等情，並經財團法人長庚紀
    念醫院基隆分院98年4月13日（98）長庚院基法字第68號函
    說明在卷足憑。茲被害人雖然傷重，然其傷勢止於右手掌呈
    現萎縮狀態，無法做粗重或精細動作，並非無法做其他非粗
    重或非精細動作，依95年7月1日修正施行之刑法，其亦未至
    嚴重減損之程度，自無從評價為重傷，而僅能依輕傷罪之規
    定論處。被害人戊○○係受有左側上臂、肘部及前臂切割傷
    約30Ｘ7公分合併三頭肌肌肉斷裂之傷害等情，有衛生署基
    隆醫院診斷證明書及驗傷診斷書各一紙在卷可稽（偵查卷第
    29、30頁）；當日經縫合後，於97年9月10日最近一次門診
    後，並未回診等情，行政院衛生署基隆醫院98年4月21日基
    醫病字第0980002892號函說之甚明，顯然其治療有效，並無
    重傷之情形。又被告二人傷害被害人丁○○部分，係觸犯刑
    法第277條第2項後段之傷害致重傷罪，已如前述；公訴人雖
    認係觸犯刑法第277條第1項之傷害罪，然因其基本事實相同
    ，起訴法條應予變更。又按如數行為於同時同地或密切接近
    之時地實施，侵害同一法益或數法益，各行為之獨立性極為
    薄弱，依一般社會健全觀念，在時間差距上，難以強行分開
    ，在刑法評價上，以視為數個舉動之接續施行，合為包括之
    一行為予以評價，較為合理，則屬接續犯，而為包括之一罪
    ，最高法院90年度台上字第6105號判決可資參酌，次按一行
    為觸犯數罪名之想像上競合犯，係指行為人以一個意思決定
    發為一個行為，而侵害數個相同或不同法益，具備數個犯罪
    構成要件，成立數個罪名之謂，乃處斷上之一罪。而所謂一
    行為而觸犯數罪名，固不以單一動作，觸犯數罪名為限，如
    基於同一犯意，由多數動作合為一個行為，而觸犯數罪名者
    ，亦包括在內（最高法院20年度上字第160號判例、93年度
    台上字第442 9號判決意旨參照）。查被告二人與其他四位
    成年人，係基於共同傷害他人之意思，持西瓜刀前往尋仇，
    被告二人以西瓜刀揮砍證人即告訴人戊○○、丁○○及丙○○三人之犯行，犯罪時間甚為接近，近乎同時間為之，且被
    告於同時間見到證人戊○○、丁○○及丙○○，即基於同一
    傷害之犯意，先揮砍丁○○、次而揮砍丙○○，再追砍戊○○，以此同時、同地，前後揮砍三人，揆諸上揭意旨，核屬
    同一決意，同時、同地實施之傷害犯行，被告二人所為，係
    犯3次傷害罪。而被告二人所犯上開3次傷害之犯行，依上所
    述，乃以一行為同時觸犯數罪名，為想像競合犯，應依刑法
    第55條之規定，從一重之傷害致重傷處斷。按刑事訴訟法第
    159條第1項規定「被告以外之人於審判外之言詞或書面陳述
    ，除法律有規定者外，不得作為證據」，係以被告以外之人
    於審判外之陳述，屬於傳聞證據，違背直接審理及言詞審理
    原則，且無法確保當事人之反對詰問權，影響程序正義之實
    現，故除法律有特別規定，例如同法第159條之1至第159條
    之5等規定外，原則上應認無證據能力。惟刑事訴訟法第159
    條之5明定：「被告以外之人於審判外之陳述，雖不符前4條
    之規定，而經當事人於審判程序同意作為證據，法院審酌該
    言詞陳述或書面陳述作成時之情況，認為適當者，亦得為證
    據。當事人、代理人或辯護人於法院調查證據時，知有第15
    9條第1項不得為證據之情形，而未於言詞辯論終結前聲明異
    議者，視為有前項之同意」，其立法理由在於傳聞證據未經
    當事人之反對詰問，乃排斥其證據能力。惟當事人如放棄對
    證人之反對詰問權，於審判程序表示同意該等傳聞證據可作
    為證據，此時，法院除認該傳聞證據欠缺適當性外，自可承
    認其證據能力。再者，當事人、代理人或辯護人於調查證據
    時，知有刑事訴訟法第159條第1項不得為證據之情形，卻表
    示「對於證據調查無異議」或「無意見」等意思，而未於言
    詞辯論終結前聲明異議者，應視為已有將該等傳聞證據採為
    證據之同意（刑事訴訟法第159條之5立法理由參照）。證人
    即告訴人丁○○、丙○○及戊○○於警詢之證言，屬於被告
    以外之人於審判外之陳述，性質上為傳聞證據，惟因原審於
    審理期日調查證據時，提示上開證人於警詢之證言，並告以
    其要旨，讓公訴人、被告及辯護人表示意見，其等皆知有刑
    事訴訟法第159條第1項不得為證據之情形，仍皆表示「無意
    見」等意思，而未於言詞辯論終結前聲明異議，自應視為已
    有將該等傳聞證據採為證據之同意，依刑事訴訟法第159 條
    之5之規定，該證人於警詢之證言，應有證據能力，而可採
    為認定被告犯罪事實之證據。刑事訴訟法第158條之3規定：
    「證人、鑑定人依法應具結而未具結者，其證言或鑑定意見
    ，不得作為證據」，而依刑事訴訟法第186條規定，證人除
    有不得令其具結之情形外，應命具結。因此，未依法具結之
    證言，在程序上欠缺法定條件，難認為合法之證據資料，是
    以有同法第15 8條之3之上開規定。此規定擔保證人據實陳
    述之作用，雖與同法第159條第1項，並無二致；然其係為避
    免司法權受虛偽證言所誤導，以維護司法作用正確性之立法
    本旨，則與證據傳聞法則主要在落實被告反對詰問權之行使
    ，保障其訴訟上之防禦權，並符合直接審理與言詞審理原則
    之情形，相異其趣。因此，被告以外之人於審判外向檢察官
    或法官所為供述，苟未依法具結，縱已符合傳聞法則之例外
    規定，然既因未具結而仍有誤導司法權行使之疑慮，自不得
    作為認定犯罪之證據（最高法院96年度台上字第2098號、96
    年度台上字第91 0號判決參照）。再我國刑事訴訟法基於證
    據裁判原則及證據能力之規定，得以作為認定犯罪事實之依
    據，以有證據能力之證據為限，惟於審判期日證人所為陳述
    與審判外之陳述相異時，可提出該證人先前所為自我矛盾之
    陳述，用來減低其在審判時證言之證明力，此種作為彈劾證
    據使用之傳聞證據，因非用於認定犯罪事實之基礎，不受傳
    聞法則之拘束。因此，被告以外之人於審判外之言詞或書面
    陳述，雖不得以之直接作為認定犯罪事實與否之證據，但非
    不得以之作為彈劾證據，用來爭執或減損被告、證人或鑑定
    人陳述之證明力（最高法院97年度台上字第1093號判決參照
    ）。經查證人即告訴人丁○○、丙○○及戊○○於偵查中作
    證時，業經具結，足以擔保其證言之真實性，依刑事訴訟法
    第158條之3之規定反面推之，其證言有證據能力，自得採為
    認定被告犯罪事實之證據。刑事訴訟法之159條之4所定，觀
    之第2款之立法理由，其所稱因該等文係於通常業務過程不
    間斷、有規律而準確之記載，通常有會計人員或記帳人員等
    校對其正確性，大部分紀錄係完成於業務終了前後，無預見
    日後可能會被提供作為證據之偽造動機，其虛偽之可能性小
    等語，旨在說明何以此種文書可以例外賦予證據能力，而為
    傳聞證據排除法則之例外，並非指該等業務文書不得就「具
    體個案」而為之，亦非指該等業務文書限於「經常處於可受
    公開檢查之狀態」，始足當之。卷附各醫院之診斷證明書及
    病歷資料，係被害人住院及診斷之醫師，執行其醫療業務後
    所須製作之證明文書，當然屬於「從事業務之人於業務上製
    作之證明文書」，既查無顯不可信之情況，該文書自得作為
    證據而有證據能力。又卷附由警察自監視器所翻拍之現場相
    片一張（偵查卷第28頁），係由機械式之照相機所拍攝，非
    屬供述證據，並無傳聞法則之適用，且與被告及被害人當時
    位置及是否持有刀械之待證事實具有關聯性，自有證據能力
    。
三、原審以被告甲○○、乙○○罪證明確，因而予以論罪科刑，
    固非無見，惟按如數行為於同時同地或密切接近之時地實施
    ，侵害同一法益或數法益，各行為之獨立性極為薄弱，依一
    般社會健全觀念，在時間差距上，難以強行分開，在刑法評
    價上，以視為數個舉動之接續施行，合為包括之一行為予以
    評價，較為合理，則屬接續犯，而為包括之一罪，最高法院
    90年度台上字第6105號判決可資參酌，查被告二人之犯行，
    乃一行為同時觸犯數罪名之想像競合犯，應依刑法第55條之
    規定，從一重之傷害致重傷處斷，原審未詳予審究，逕認被
    告二人係犯2次普通傷害罪、1次傷害致重傷罪，並予分論併
    罰，尚有未洽，被告就此提起上訴為有理由，應由本院將原
    判決撤銷改判。爰審酌被告二人係故意犯且為加重結果犯，
    而被告二人確實迄未與被害人三人達成和解，並衡量被告二
    人尚屬年輕，社會經驗不足，並無不良素行，有被告全國前
    案紀錄表附卷足憑；再特別考量被告甲○○被人欺負在先，
    固然不悅；惟應依循正當法律程序，例如報警處理，以尋求
    公權力之救濟，藉以確定對方之身分，討回公道，始為得計
    ；乃其不此之圖，竟呼朋引伴，攜帶凶器，以求報仇；復特
    別考量被告乙○○在得知其友被欺負之後，並未扮演諍友之
    角色，勸告甲○○報警處理，反而呼應之而加入私自報仇之
    行列，彼等僅因自己主觀之懷疑，即恣意對無辜者下手行凶
    ，況彼等手持者係利刃之西瓜刀，不但容易致人重傷，甚至
    容易取人生命，所幸彼等尚知自制，只砍一刀或二刀，即已
    收手；且其所砍者並非人體要害，雖是不該，然惡性尚非重
    大；而在被害人逃逸後，亦未進行追砍，足見彼等意在教訓
    對方出氣，並無殺人或使人受重傷之主觀犯意，及審酌被告
    二人之品行、生活狀況、智識程度、犯罪之動機、目的、犯
    罪所生之危害、犯後之態度等一切情狀，分別量處主文所示
    之刑，又按刑法第38條第1項第2款供犯罪所用之物，依同條
    第3項之規定，以屬於犯罪行為人者為限，始得宣告沒收。
    經查被告二人用以實行傷害之西瓜刀二把，係自其家中所攜
    帶而出，業據被告二人分別供明，為其家人所共同擁有，並
    非被告單獨所有，自不得宣告沒收；況被告分別供稱已將之
    丟棄於田寮河內而滅失，尤無宣告沒收之必要。
據上論斷，應依刑事訴訟法第369條第1項前段、第364條、第299
條第1項前段、第300條，刑法第28條、第277條第2項後段、第55
條判決如主文。
本案經檢察官王壬貴到庭執行職務。
中    華    民    國    98    年    10    月    27    日
            刑事第二十三庭  審判長法  官  許宗和
                                  法  官  林海祥
                                  法  官  潘進柳
以上正本證明與原本無異。
如不服本判決，應於收受送達後10日內向本院提出上訴書狀，其
未敘述上訴之理由者並得於提起上訴後10日內向本院補提理由書
（均須按他造當事人之人數附繕本）「切勿逕送上級法院」。
                                  書記官  吳鎮鑫
中    華    民    國    98    年    11    月    2     日
附錄：本案論罪科刑法條全文
刑法第277條：
傷害人之身體或健康者，處三年以下有期徒刑、拘役或1 千元以
下罰金。
犯前項之罪因而致人於死者，處無期徒刑或七年以上有期徒刑；
致重傷者，處三年以上十年以下有期徒刑。


司法院資訊處製作；財團法人民間司法改革基金會備份。
